臺灣基隆地方法院民事判決　　　　　　　93年度重訴字第33號
原　　　告　乙○○
　　　　　　丙○○
　　　　　　丁○○
兼前列二人共同
法定代理人　庚○○
兼前列三人共同
訴訟代理人　己○○
訴訟代理人　施純貞律師
被　　　告　戊○○
　　　　　　宜慶貨運股份有限公司
前列一人
法定代理人　甲○○
訴訟代理人　癸○○
上列當事人間損害賠償事件，本院於94年1 月5 日言詞辯論終結
，判決如下：
    主  文
原告之訴及假執行之聲請均駁回。
訴訟費用由原告負擔。
    事實及理由
一、原告起訴主張原告乙○○、己○○係被害人李建達之父母，
    原告庚○○、丙○○、丁○○分別為被害人李建達之配偶及
    幼子。查被告戊○○受僱於被告宜慶貨運股份有限公司（下
    稱宜慶貨運），擔任營業用貨櫃曳引車司機，於民國（下同
    ）91年3 月29日凌晨3 時25分許，駕駛ＧＴ─997 號曳引車
    由基隆市○○路過八堵路往台北方向行駛，因超速駕駛，致
    撞擊被害人李建達所騎乘ＢＧＪ─581 號重型機車，導致被
    害人李建達死亡，案經原告己○○提出告訴，現由基隆地方
    法院檢察署以92年度偵續字第5 號偵查中。按民法第192 條
    第1 、2 項及194 條分別規定：「不法侵害他人致死者，對
    於支出醫療及增加生活上需要之費用或殯葬費之人，亦應負
    損害賠償責任。被害人對於第三人負有法定扶養義務者，加
    害人對於該第三人亦應負損害賠償責任。」、「不法侵害他
    人致死者，被害人之父、母、子、女及配偶，雖非財產上之
    損害，亦得請求賠償相當之金額。」，又「因侵權行為所生
    之損害賠償請求權，自請求權人知有損害及賠償義務人時起
    ，二年間不行使而消滅，自有侵權行為時起，逾十年者亦同
    。」原告等人為被害人李建達之父母子女及配偶，各受有醫
    藥費、殯葬費、撫養費及精神慰撫金之損害，被告應連帶負
    損害賠償之責，爰依侵權行為之法則，請求被告連帶給付原
    告己○○新台幣（下同）1,732,855 元，連帶給付原告乙○○1,180,04 6元，連帶給付原告丙○○1,618,487 元，連帶
    給付原告丁○○1,790,618 元，連帶給付原告庚○○1,619,
    334 元，暨均自訴狀繕本送達翌日起至清償日止，按年息百
    分之五計算之利息，並願供擔保請准宣告假執行等語。
二、被告則以系爭車禍係因被害人李建達違規超速闖紅燈且失控
    滑衝撞及被告車輛致死，業經基隆地檢署不起訴處分在案；
    原告依民法第184 條向被告請求侵權行為損害賠償責任，並
    未舉證證明被告有何故意或過失行為，況基宜區行車事故鑑
    定委員會亦鑑定被告無任何肇事因素，若原告堅指被告有何
    過失，依民事訴訟法第277 條本文規定，原告應負舉證之責
    。另原告指稱基宜區行車事故鑑定委員會鑑定書研判被告有
    超速嫌疑，此係鑑定委員會疏未審酌交通部道路交通安全會
    報六十四年八月九日交督發字第三○七號函釋之規定─煞車
    痕之計算方式，依據前開函釋規定之計算方式，可證被告並
    無超速，且鑑定委員會亦認定此速度問題與本案之肇事因素
    無關。退萬步言，縱被告稍有疏失，原告等亦已領取汽車強
    制責任險理賠金1,400,000 元，此部份依法應予扣除；又被
    害人於本案中應負最大之肇事責任，依據民法第217 條規定
    ，亦有過失相抵之適用。原告起訴請求之賠償金額，原告並
    未提出相關單據證明，且被害人配偶有謀生能力，慰撫金每
    人各請求一百萬元亦顯屬偏高，請求駁回原告之訴及假執行
    之聲請，並願供擔保請准宣告免為假執行等語置辯。
三、本件原告主張其等為被害人李建達之父母子女及配偶，被害
    人李建達所騎乘之機車因與被告戊○○所駕駛被告宜慶貨運
    所有之營業用貨櫃曳引車發生撞擊，致被害人李建達因而死
    亡之事實，業據檢察官相驗屬實（見台灣基隆地方法院檢察
    署91年度相字第106 號相驗卷宗），並為被告所不爭執，堪
    信原告此部分主張為真實。惟原告主張被害人李建達死亡係
    因被告戊○○駕駛上開貨櫃曳引車肇事時，有酒後駕車、超
    載、超速及闖紅燈等過失行為所致，請求被告戊○○與其僱
    用人即被告宜慶貨運連帶負侵權行為損害賠償責任乙節，為
    被告二人所否認，而以被告戊○○並無上開原告所稱之過失
    行為存在，原告應就其所稱被告戊○○有上開過失行為等情
    ，負舉證責任等語置辯。是被告戊○○是否有原告上開所稱
    之酒後駕車、超載、超速及闖紅燈等過失行為，且該過失行
    為與被害人李建德之死亡間是否具有相當因果關係，事涉原
    告之請求有無理由，為本件爭點所在，茲逐一論述如下：
  一被告戊○○是否有酒後駕車行為，且該過失行為與被害人李
    建德之死亡間是否具有相當因果關係？
    (一)所謂相當因果關係，謂無此行為，雖必不生此種損害，有
      此行為，通常即足生此種損害者，為有相當因果關係；如
      無此行為，必不生此種損害，有此行為，通常亦不生此種
      損害者，即為無相當因果關係。又民事訴訟如係由原告主
      張權利者，應先由原告負舉證之責，倘原告先不能舉證，
      以證實自己主張之事實為真實，則上訴人就其抗辯事實即
      令不能舉證，或其所舉證尚有疵累，亦應駁回原告之請求
      。此有最高法院80年度台上字第1773號判決、17年上字第
      917號判例參照。
    (二)本件被告戊○○固坦承於車禍事件發生前有飲酒之事實，
      並經警測得其酒精濃度為0.09毫克，惟被告戊○○之飲酒
      行為有無成立過失，需視被告戊○○之飲酒行為與本件被
      害人李建達之死亡間是否具有相當因果關係為斷，非謂飲
      酒駕車即應負過失之責。按道路交通安全規則第114 條第
      2 款規定，汽車駕駛人飲酒後吐氣之酒精濃度每公升超過
      0.25毫克者，不得駕車，又酒精濃度如超過每公升0.55毫
      克者，依德國、美國之標準，肇事率為正常人之十倍，認
      已達不能安全駕駛之標準，亦為我國實務上所採酌之標準
      。經查，被告戊○○上開酒精濃度係肇事當日凌晨四時零
      二分採測，距肇事時間凌晨三時四十分，相差約二十分鐘
      左右，以警方到達肇事現場後尚須協助急救、維持現場秩
      序、蒐集證據等相關工作，此一時間堪認尚無明顯延宕；
      且縱使被告戊○○於肇事當時立即採測酒精濃度，衡情被
      告戊○○之酒精濃度亦不可能超過0.25毫克，而達不能安
      全駕駛之標準，況被告戊○○之酒精濃度是否達不能安全
      駕駛之程度而致肇事，應以被告戊○○於事故發生時之酒
      精濃度為準，至於其駕車上路時酒精濃度為何，因斯時未
      有任何事故發生，自不能純憑臆測而遽斷與本件有關，此
      外，原告復未能提出其他積極事證證明被告戊○○於出發
      前之飲酒與本件肇事間有何相當因果關係存在，自無法採
      為有利於原告之認定，而難認被告戊○○之飲酒行為與被
      害人李建達之死亡間有何相當因果關係。
  二被告戊○○是否有超載行為，且該過失行為與被害人李建德
    之死亡間是否具有相當因果關係？
    經查，被告戊○○所駕駛之曳引車於肇事當時載有石粉，欲
    運往臺南，有過磅，並未超重等情，業據台灣基隆地方法院
    檢察署檢察官就上情函詢基隆市及宜蘭縣警察局屬實，有基
    隆市警察局基警交字第0930016306號函、宜蘭縣警察局警交
    字第0930011199號函附於偵查卷（見台灣基隆地方法院檢察
    署92年度偵續字第5 號偵查卷第183 頁、第185 頁）可稽，
    堪認被告戊○○肇事當時載運之石粉應未超重，難認被告戊○○之載運石粉行為與被害人李建達之死亡間有何相當因果
    關係。
  三被告戊○○是否有超速行為，且該過失行為與被害人李建德
    之死亡間是否具有相當因果關係？
    (一)經查，本件車禍肇事原因經台灣基隆地方法院檢察署多次
      行車事故鑑定委員會鑑定結果，認定被告戊○○所駕駛之
      曳引車於路面上所留右輪煞車痕8 公尺、左輪煞車痕11.6
      公尺，研判有超速嫌疑等語，有上開委員會鑑定書附於相
      驗卷（見台灣基隆地方法院檢察署91年度相字第106 號相
      驗卷宗第59頁）可參，然經檢察官依發回續行偵查命令所
      載之要點，再次函請鑑定委員會就被告戊○○所駕駛之曳
      引車有無超速、違反交通安全規則及如有超速是否為肇事
      原因等事項進行鑑定後，經臺灣省基宜區車輛行車事故鑑
      定委員會以基宜鑑字第910346─1 號函復稱：有關戊○○
      車於路面上所留煞車痕分別長八公尺、十一點六公尺，若
      配合汽車煞車距離、行車速度及道路摩擦係數對照表研判
      ，戊○○之車速約在四十五公里，故認有超速嫌疑，有違
      道路交通安全規則第九十三條之規定等語；另據臺灣省車
      輛行車事故覆議鑑定委員會府覆議字第911892號函復稱：
      依警繪現場圖所示，莊半聯結車左煞車痕十一點六公尺，
      右煞車痕八公尺，兩者平均煞痕為九點八公尺，按汽車煞
      車距離、行車速度及道路摩擦係數對照表，對照本案肇事
      路段限速四十公里結果，莊車未有明顯超速行駛跡證等語
      。上開二鑑定委員會對於被告戊○○駕車是否超速之所以
      有不同之結論，原因在於對煞車痕究應以最長煞車痕長度
      為準？或以煞車痕之平均長度為準？上開二鑑定委員會所
      採取之標準不同。按有關汽車煞車距離行車速度及道路摩
      擦係數對照表之煞車距離，依交通部道路交通安全督導會
      報於64年8 月9 日交督發（64）字第三七號函釋，係採
      汽車前後左右各輪煞車痕跡長度之平均值為準等語，有該
      解釋函附於偵查卷（見台灣基隆地方法院檢察署92年度偵
      續字第5 號偵查卷第190 頁）可參，經台灣基隆地方法院
      檢察署檢察官以此問題函詢上開二鑑定委員會，臺灣省基
      宜區車輛行車事故鑑定委員會函復：應採各煞車痕長度之
      平均值為準等語，已修正前函之見解，有該委員會基宜鑑
      字第023 號函附於偵查卷（見台灣基隆地方法院檢察署92
      年度偵續字第5 號偵查卷第189 頁）可憑，另臺灣省車輛
      行車事故覆議鑑定委員會亦函復：依交通督導會報函釋，
      應採平均值為準等語，有該委員府覆議字第9211892 號函
      附偵查卷（見台灣基隆地方法院檢察署92年度偵續字第5
      號偵查卷第191 頁）可稽。綜上可知煞車距離依各煞車痕
      長度之平均值為準。則本件被告戊○○所駕駛之曳引車左
      、右煞車痕分別為11.6公尺、8 公尺，平均值為9.8 公尺
      ，依上開對照表觀之，尚難認被告戊○○有明顯超速事證
      存在。
    (二)復查，被害人李建德機車倒地位置係在基隆市○○路與源
      遠路交叉路口，該倒地位置前有6.4 公尺刮地痕，並與基
      隆市○○路○○道越線受罰線距離6.4 公尺；而被告戊○○駕駛之曳引車右車輪係在被害人李建德機車倒地位置前
      方留下8 公尺煞車痕，左車輪則在該機車倒地位置左方約
      1.3 公尺處留下11.6公尺之煞車痕，有基隆市○○○道路
      交通事故調查報告表在卷可稽（見台灣基隆地方法院檢察
      署91年度相字第106 號相驗卷宗第23頁），且被害人之機
      車係向左傾倒，該機車左側並有磨地痕跡，此有員警於案
      發現場拍攝之照片附卷可按（見上開相驗卷宗第108 頁、
      第109 頁、第112 頁），再依證人即案發現場處理並繪製
      道路交通事故現場圖之員警壬○○於偵查庭證述：其繪製
      的現場圖貨車右煞車痕有8 公尺，左煞車痕11.6公尺，機
      車的刮地痕長6.4 公尺，應該是機車先滑倒再往前衝撞到
      貨車，機車還停留在路中央，但被害人已被拖到貨車左後
      輪下面人倒地處，貨車不可能撞到人停下來後再往前開到
      如圖繪貨車停止處，此由煞車痕可以判斷等語（見上開相
      驗卷宗第96頁反面、第97頁），可見被害人機車係在基隆
      市○○路口越線受罰線前行駛6.4 公尺後，人車倒地，並
      向前滑衝6.4 公尺撞及被告戊○○駕駛之曳引車，而被告
      戊○○駕駛之曳引車於發生碰撞時即立即煞車，此由事故
      現場圖所繪被害人機車倒地處與被告戊○○右側煞車痕之
      起點處平行位置相當可知。是以被害人機車倒地後猶向前
      滑衝6.4 公尺及被害人機車車頭嚴重毀損之情形，並參以
      證人即案發當時在八堵路93號前整理報紙之運報車司機陳
      仁德於警訊證述：被害人機車車速約五、六十公里等語（
      見上開相驗卷宗第41頁），顯見被害人機車於案發時之車
      速非慢。故在被害人機車於夜間以刮地之異常方式向被告
      戊○○駕駛之曳引車之車底側邊快速滑衝撞擊，以及被害
      人之致命傷為顱底對衝鈍擊，導致頸椎骨折及內出血，並
      非遭輪胎擦壓所致（參上開相驗卷宗第26頁所附臺灣基隆
      地方法院檢察署驗斷書）等情況下，被告戊○○縱有超速
      違規之行為，依一般駕駛經驗法則，難認能對此突發異常
      之駕駛行為予以注意防患。況以該肇事路段限速四十公里
      計算，依本院93年度聲判字第15號卷附「汽車行駛距離及
      反應距離一覽表」，駕駛人之反應距離為8.32公尺，再依
      上開偵查卷附「汽車煞車距離、行車速度及道路摩擦係數
      對照表」，時速四十公里之煞車距離為9 公尺，則自被告
      戊○○行經基隆市○○路與八堵路交叉路口發現被害人機
      車至其煞停，至少須17.32 公尺，是被告戊○○在未超速
      之情況下，其必須在距離被害人機車倒地位置17.32 公尺
      前發現在基隆市○○路口行駛之被害人機車，並立即採取
      避煞之措施，始可避免本件危險之發生。因此，縱認被告
      戊○○有超速駕駛之行為，亦須證明被告戊○○在被害人
      機車倒地位置17.32 公尺前即「能注意」到被害人之機車
      ，否則不論被告超速與否，均無從避免本件車禍之發生，
      自難認本件車禍之發生與被告戊○○未依速限四十公里行
      駛之超速行為間有相當因果關係。惟原告並未能提出具體
      事證證明行駛在與被告不同路段之被害人機車，於距離撞
      擊地點17.32 公尺前已出現在被告戊○○視線可注意之範
      圍內，再加上被害人機車係以刮地之異常方式向被告戊○○駕駛之曳引車之車底側邊快速滑衝，亦非一般正常駕駛
      人所得注意及防範，參諸前揭說明，難認被告戊○○如有
      超速行為亦與被害人李建達之死亡間有何相當因果關係存
      在。
  四被告戊○○是否有闖紅燈行為，且該過失行為與被害人李建
    德之死亡間是否具有相當因果關係？
    本件究竟是被告戊○○闖紅燈肇事或是被害人李建德闖紅燈
    釀禍乙節，雖據雙方各執一詞，原告並對現場目擊證人陳仁
    德於警訊、偵查中均證稱係被害人所騎乘之機車闖紅燈（見
    上開相驗卷宗第12頁至第14頁警訊筆錄、第46、47頁偵訊筆
    錄、台灣基隆地方法院檢察署92年度偵續字第5 號偵查卷第
    149 頁至第153 頁）等語，以證人前後供述有出入等詞予以
    駁斥。惟按證人之證詞，屬供述證據之一種，而供述證據具
    有其特殊性，與物證或文書證據具有客觀性及不變性並不相
    同。蓋人類對於事物之注意及觀察，有其能力上之限制，未
    必如攝影機或照相機般，對所發生或經歷的事實能機械式無
    誤地捕捉，亦未必能洞悉事實發生過程之每一細節及全貌。
    且常人對於過往事物之記憶，隨時日之間隔而漸趨模糊或失
    真，自難期其如錄影重播般地將過往事物之原貌完全呈現。
    此外，因個人教育程度、生活經驗、語言習慣之不同，其表
    達意思之能力與方式，亦易產生差異。故供述證據每因個人
    觀察角度、記憶能力、表達能力、誠實意願、嚴謹程度及利
    害關係之不同，而有對相同事物異其供述之情形發生，而其
    歧異之原因，未必絕對係出於虛偽所致。又依經驗法則判斷
    ，證人於案發時之供述較少權衡利害得失或受他人干預，比
    之事後翻異之詞為可採信，故除非可證明其更異之詞與事實
    相符，或其初供係虛偽者外，自不得任意捨棄初供不採，最
    高法院92年度台上字第4387號、87年度台上字第1585號判決
    參照。查本件肇事目擊證人陳仁德於車禍發生時與兩造均不
    相識，亦無利害關係，原告指摘證人偏袒被告而為偽證云云
    ，即無依據。況據證人陳仁德於91年3 月29日警訊時所述，
    伊自始即稱係休息時目擊一拖車由八堵路右轉，機車尾隨於
    拖車左後方，聽見撞擊聲，抬頭看發現八堵路方向號誌燈當
    時是全紅，目擊被告拖車緊急煞車，被害人重機車已倒於地
    上等語。可見證人自始即未說伊先聽到撞擊聲再轉頭看到事
    故經過；且證人於事故當日之訊問筆錄亦未說有看到被害人
    機車滑倒，是在92年5 月19日才說聽到滑倒聲，而滑倒聲部
    分係被告戊○○於事故當日上午五時之訊問筆錄中所述。故
    原告指摘證人是聽到撞擊聲後轉頭去看，證人並未看見車禍
    前及車禍發生時之情形云云，顯屬誤會。本件證人陳仁德與
    兩造既無利害關係，其證詞當無偏頗之虞，至於其證詞前後
    不一，據上開最高法院見解及對照證人證詞，應以其最初之
    證詞即於91年3 月29日上午5 時之警訊筆錄中所言，較為可
    採，故難認被告戊○○有闖紅燈之行為。
四、綜上所述，既不能證明被告戊○○有過失致被害人李建達死
    亡，被告戊○○及其僱用人宜慶貨運自無需負連帶損害賠償
    責任。則原告本於侵權行為之法則，請求被告連帶給付原告
    己○○1,732,855 元，連帶給付原告乙○○1,180,04 6元，
    連帶給付原告丙○○1,618,487 元，連帶給付原告丁○○
    1,790,618 元，連帶給付原告庚○○1,619, 334元，暨均自
    訴狀繕本送達翌日起至清償日止，按年息百分之五計算之利
    息，均無理由，應予駁回。原告之訴既經駁回，其假執行之
    聲請亦失所附麗，應併予駁回。
五、至原告請求對被告戊○○進行測謊乙節，業經承辦檢察官依
    原告即告訴人之要求將被告戊○○及證人陳仁德送請法務部
    調查局及內政部警政署刑事警察局測謊，惟據前者函覆：戊○○生理疲勞反應欠佳，經測試無法獲致有效反應，不能研
    判有無說謊（參法務部調查局調科參字第09200226600 號函
    附於上開92年度偵續字第5 號偵查卷第166 頁）；後者則函
    覆稱：有關案發當時係貨櫃曳引車或機車駕駛人違反號誌行
    駛一節，不宜以測謊釐清，係因涉及人對「注意的機制」及
    「訊息的保存與遺忘」兩認知問題，故對於被告及證人皆不
    適宜測謊（參內政部警政署刑事警察局刑鑑字第0920184466
    號函），故無再依原告之聲請對被告戊○○進行測謊必要。
    至於原告另外請求聲請傳喚之證人壬○○、辛○○二位員警
    雖未到庭作證，惟該二名證人業於檢察官偵查時到庭證述處
    理現場之情形明確，亦無再行傳喚到庭之必要，均併予敘明
    。
六、據上論結，本件原告之訴為無理由，依民事訴訟法第78條、
    第85條第1項前段，判決如主文。
中　　華　　民　　國　　94　　年　　1 　　月　　20　　日
　　              民事庭法　官　林玉珮
以上正本係照原本作成。
對於本件判決如有不服，應於收受送達後二十日內向本院提出上
訴書狀，敘述上訴之理由，上訴於臺灣高等法院，並按他造當事
人之人數附具繕本。
中　　華　　民　　國　　94　　年　　1 　　月　　20　　日
                        書記官　湯惠芳
